【裁判字號】    96,勞上,25
【裁判日期】    980421
【裁判案由】    請求給付報酬
【裁判全文】
臺灣高等法院民事判決                  96年度勞上字第25號
上  訴  人  乙○○（原姓名：劉素美）
被上訴人    中華民國著作權人協會
法定代理人  甲○○
訴訟代理人  徐方齡律師
上列當事人間請求給付報酬事件，上訴人對於中華民國96年1 月
31日臺灣板橋地方法院95年度勞訴字第 1號第一審判決提起上訴
，經本院於98年3月24日言詞辯論終結，判決如下：
  主  文
上訴駁回。
第二審訴訟費用由上訴人負擔。
  事  實  及  理  由
一本件上訴人（原姓名劉素美，於民國94年 2月23日改名乙○○
  －見本院卷第一宗第89頁）聲明求為判決：(一)原判決廢棄。(二)
  被上訴人應自民國（下同）94年7月12日起至99年7月11日止，
  按月給付上訴人新台幣（下同)2 萬5,000元，及在每年中國農
  曆春節給付2萬5,000元，暨於每月應給付之翌日起至清償日止
  ，按年息5%計算之利息。(三)第一、二審訴訟費用由被上訴人負
  擔。(四)願供擔保，請准宣告假執行（見本院卷第二宗第 208頁
  ）。
  被上訴人聲明求為判決：(一)上訴駁回。(二)第二審訴訟費用由上
  訴人負擔。(三)如受不利判決，願預供擔保，請准宣告免為假執
  行。
二被上訴人之法定代理人原為曾真順，於本院訴訟進行中之98年
  1月17日變更為甲○○，有內政部98年2月核發台內社字第0980
  019950號全國性及區級人民團體負責人當選證明書可稽（見本
  院卷第二宗第80頁），茲已據其具狀聲明承受訴訟（見本院卷
  第二宗第78頁）。合先敘明。
三上訴人起訴主張：伊於民國91年 8月14日經被上訴人之前秘書
  長陳若曦以考試方式僱用擔任被上訴人之會計人員。被上訴人
  之前任理事長曾真順為排除異己，於94年 6月30日以被上訴人
  名義公告：「93年 9月15日第9屆第5次理監事會議決議通過除
  黃湘琦一人調音總外，其餘原著協工作人員依法資遣」，其理
  由為遵照勞動基準法第11條規定辦理，並未指明係屬何款事由
  ，且其他一併資遣員工仍繼續工作，僅解僱伊，顯違背誠信原
  則，並有權利濫用情事。又依內政部94年7月19日台內字第094
  0027491號函，明示被上訴人第9屆理事監事任期至94年6月8日
  止，曾真順竟於其任期屆滿後之94年 6月30日公告資遣伊，其
  程序亦屬不合法。又被上訴人93年 9月15日第9屆第5次理監事
  會議，有關資遣原工作人員之決議，業經被上訴人94年 1月18
  日第9屆第6次理監事會議予以變更，被上訴人於94年 2月間積
  極招募新人，94年3月1日新聘曹佩琳為會務工作人員，94年10
  月間回聘俞金鳳上班，94年 6月30日公告資遣案時，被上訴人
  尚有國內外權利金（含未收回）未作業未分配款為1億2,286萬
  3,460元。可挹注捐贈收入 2,680萬8,242元，另可向財政部台
  灣省北區國稅局（下稱北區國稅局））申請退稅款860萬9,114
  元，再被上訴人於94年 2月17日發文予內政部之書函已明示94
  年度人事費支出294萬元、薪資支出258萬元（7人、3萬、13個
  月）、會務工作人員編列7人，並於94年9月7日被上訴人第9屆
  第3次會員大會（內政部來函更正為第10屆第1次會員大會）通
  過94年度收支預算表，依該預算表所載94年度預估經費收入及
  支出全額各為1,685萬元，其中人事費用編列249萬元、薪資支
  出219萬元（6人、3萬、13個月）、會務工作人員編列6人，又
  被上訴人94年8月23日第9屆第6次臨時理監事會議紀錄第4頁亦
  記載理事長表示：「會務人員（莊代秘書長、義務法務組邱英
  治、義務財務長劉百合、翻譯何老師、企劃組曾耀文、出納組
  黃美倫、製作助理兼廣告行銷曹佩琳）等 7位，每人各贊助二
  千元。」，證明被上訴人於94年8月間仍僱用會務人員7人，連
  同黃湘琦及記帳之會計師共 9人，並無任何業務緊縮之情事，
  或裁減人員之必要，被上訴人顯無正當理由公告資遣伊，亦有
  違反社會團體人員管理辦法第23條規定。被上訴人不具法定事
  由，片面資遣伊，於94年 7月11日更換被上訴人會所之全部門
  鎖，禁止伊再進入會所上班，雖經伊表示，願繼續提供勞務，
  惟不為被上訴人所接受，嗣經台北縣政府勞工局調解仍未果等
  情，爰依據僱傭契約關係及民法第486條、第487條之規定，求
  為命被上訴人自94年7月12日起至99年7月11日止，按月給付2
  萬5,000元，及在每年中國農曆春節給付 2萬5,000元，暨於每
  月應給付之翌日起至清償日止，按年息5%計算利息之判決。
  被上訴人則以：伊所屬之音樂著作使用委員會（下稱音使會）
  ，其權利金之分配作業向由伊收取。惟依86年11月5日公布施
  行之著作權仲介團體條例第43條規定：「本條例公布生效前已
  依法成立，為著作財產權人管理著作財產權之團體，自本條例
  公布生效日起，不得管理。但本條例公布生效前已管理之事務
  尚未了結者，應繼續處理」，而伊嗣向經濟部智慧財產局申請
  成立之中華台北音樂仲介總會（下稱音總）復未經核准成立，
  伊依法祇能繼續收取86年11月5日以前尚未收取之權利金，此
  後即無收入，致音使會於94年間業務結束，並負債累累。又建
  昇財稅聯合會計師事務所陳仁基會計師於94年6月13日所具查
  核報告亦認為伊於92年度及93年度虧損分別達139萬4,232元及
  51 0萬0,393元，負債總額亦已超過資產總額分別達1,869萬
  4,595 元及2,068萬7,194元，伊因虧損及業務緊縮，不得已於
  93年9 月15日第9屆第5次理監事會議就音使會業務即將結束而
  決議：「通過原著協工作人員依法資遣，資遣費依照勞基法規
  定給付」，並經依法公告資遣上訴人及黃美倫、黃湘琦、曹耀
  文共4 人，報請內政部准予備查在案，以節省開支，自屬有正
  當理由，除上訴人外，其餘均已領取資遣費離職。伊94年1月
  18日第9屆第6次理監事會議，並未就伊93年9月15日第9屆第5
  次理監事會議，有關資遣原工作人員之決議予以變更。雖曾真
  順擔任被上訴人第9屆理事長之任期至94年6月8日止，惟伊為
  期會務之順利推動及籌辦兩場反盜版演唱會之圓滿成功，報請
  內政部准予延後召開第10屆第1次會員大會，經內政部於94年7
  月19日以台內社字第0940027491號書函，依人民團體選舉罷免
  辦法第33 條規定，准伊於94年9月8日前規定期限內辦理改選
  ，而曾真順亦已依法當選為第10屆理事長，任期自94年9月7日
  至97年9月7日止，則曾真順於94年6月30日公告資遣上訴人，
  並無不法。上訴人係伊之會計，被資遣後，伊先後委請建昇財
  稅聯合會計師事務所、群益會計師事務所協助記帳，每月僅須
  支付3,500 元，以節省開支，伊所僱用之原工作人員均已先後
  離職，並無回聘，目前僅有臨時工作人員柯佳伶、陳秀雯2人
  維持伊協會之運作。因伊協會於94年舉辦反盜版演唱會等活動
  需要臨時人員協助，故94年度仍編列人事費支出294萬元，工
  作人員暫編列7人。又縱如上訴人所云仍有作業完成未分配之
  權利金，惟因該權利金係屬代收關係，屬於音樂著作權人所有
  ，不可動用，雖因此而有捐贈收入，但於94年音使會業務結束
  ，即不再有收入等語，資為抗辯。
四經查上訴人係於91年 8月14日受被上訴人僱用擔任會計人員，
  被上訴人於93年 9月15日第9屆第5次理監事會議就音使會即將
  結束而決議：「通過原著協工作人員依法資遣，資遣費依照勞
  基法規定給付」，再於94年 6月30日公告遵照勞動基準法第11
  條規定資遣上訴人及黃美倫、黃湘琦、曹耀文共 4人，並於94
  年8月18日報請內政部於94年8月25日以台內社字第0940032597
  1號函復准予備查在案，被上訴人於94年7月11日更換被上訴人
  會所之全部門鎖，上訴人於是日起未再上班，嗣經台北縣勞工
  局協調未果之事實，為兩造所不爭執，並有被上訴人93年 9月
  15日第9屆第5次理監事會議紀錄、公告、內政部94年 8月25日
  台內社字第 09400325971號函及台北縣政府處理勞資爭議協調
  會紀錄可稽（見原審勞訴字卷第一宗第13、15、16、77頁），
  自堪認為真實。
五被上訴人抗辯伊所屬之音使會，其權利金之分配作業向由伊收
  取，惟依86年11月 5日公布施行之著作權仲介團體條例第43條
  規定：「本條例公布生效前已依法成立，為著作財產權人管理
  著作財產權之團體，自本條例公布生效日起，不得管理。但本
  條例公布生效前已管理之事務尚未了結者，應繼續管理」，伊
  依法祇能繼續收取86年11月 5日以前尚未收取之權利金，致音
  使會於94年間業務結束等情（見原審勞訴字卷第一宗第11、13
  頁），為上訴人所不爭執，顯見被上訴人會務於94年間有緊縮
  之情事；又建昇財稅聯合會計師事務所陳仁基會計師於94年6
  月13日所具查核報告認為「被上訴人於92年度及93年度虧損分
  別達139萬4,232元及510萬0,393元，負債總額亦已超過資產總
  額達1,869萬4,595元及2,068萬7,194元」，有該查核報告足稽
  （見原審勞訴字卷第一宗第100、99頁） ，亦見被上訴人財務
  於92年間即已發生虧損之情事。
六上訴人雖主張被上訴人93年 9月15日第9屆第5次理監事會議，
  有關資遣原工作人員之決議，業經被上訴人94年1月18日第9屆
  第6次理監事會議予以變更云云，惟經核被上訴人94年1月18日
  第9屆第6次理監事會議紀錄全文（見原審勞訴字卷第一宗第13
  0頁至第133頁），並無變更上開資遣原工作人員決議之提案或
  決議。雖被上訴人曾於上開資遣原工作人員決議後，僱用曹佩
  琳、俞金鳳2人，惟依北區國稅局三重稽徵所97年6月11日北區
  國稅三重二字第0970015579號函送之被上訴人94至96年度各類
  所得扣繳暨免扣繳憑單（下稱系爭94至96年度所得扣繳憑單）
  所示，曹佩琳僅向被上訴人領取94年1月份至7月份薪資，而俞
  金鳳亦僅向被上訴人領取94月9月份至95年6月份薪資（見外放
  證物袋內及本院卷第一宗第211頁、第二宗第199、198、201頁
  ）、均非屬長期僱用，亦難執此事實遽認上開資遣原工作人員
  之決議業經變更。
七被上訴人既有財務發生虧損及會務緊縮之情事，則被上訴人於
  93年9月15日第9屆第5次理監事會決議，再於94年6月30日公告
  資遣上訴人，並已報請內政部准予備查在案（見原審勞訴字卷
  第一宗第11、13、15、16頁），自屬有正當理由解僱上訴人，
  並無違反社會團體工作人員管理辦法第23條規定（見原審勞訴
  字卷第一宗第 126頁）。雖被上訴人於資遣公告中係表示遵照
  勞動基準法第11條規定辦理（見原審勞訴字卷第一宗第15頁）
  ，惟查勞動基準法第11條所規定雇主得預告勞工終止勞動契約
  之情事，共列有5款，其中第2款即係規定：「虧損或業務減縮
  時」，應認被上訴人已表明以該項情事資遣（解僱）上訴人。
八被上訴人第 9屆理事長曾真順之任期，雖係自91年6月8日至94
  年6月8日，惟已據被上訴人報請內政部准予延後召開第10屆第
  1次會員大會，經內政部於94年7月19日以台內社字第09400274
  91號書函復：「…查第 9屆理監事任期至94年6月8日止，依人
  民團體選舉罷免辦法第33條規定，其期限以不超過3 個月為限
  ，請於94年9月8日前規定期限內辦理改選，…」，有該書函可
  稽（見原審勞訴字卷第一宗第18頁），而該曾真順亦已依法當
  選為第10屆理事長，任期自94年9月7日至97年9月7日止，有全
  國性及區級人民團體負責人當選證明書足稽（見原審勞訴字卷
  第一宗第19頁）。足見曾真順擔任被上訴人第 9屆理事長之任
  期原應至94年6月8日止，惟已經內政部依人民團體選舉罷免辦
  法第33條規定，准其延長執行職務至94年9月6日止，則其於94
  年6月30日公告資遣（解僱）上訴人，程序上並無違法。
九雖上訴人主張被上訴人尚有國內外權利金（含未收回）未作業
  未分配款為1億2,286萬3,460元，可挹注捐贈收入2,680萬8,24
  2 元云云，惟為被上訴人所否認，且依北區國稅局三重稽徵所
  97年 6月11日北區國稅三重二字第0970015579號函送之被上訴
  人94至96年度各類所得扣繳暨免稅扣繳憑單及其申報書所示，
  94年度已發放權利金僅為46萬9,937元、95年度已發放權利金
  僅為54萬3,567元，而96年度則無已發放權利金（見外放證物
  袋內及本院卷第一宗第211頁、第二宗第204頁）。又被上訴人
  所聘僱原工作人員莊淑惠、黃美倫、黃湘琦、曹耀文、邱英治
  （下稱莊淑惠等5人）、劉百合，依系爭94至96年度所得扣繳
  憑單所示，被上訴人於96年度僅給付劉百合（96年1月份至7月
  份）9萬1,020元，並未給付莊淑惠等5人分文（見外放證物袋
  內及本院卷第一宗第211頁、第二宗第202、203頁），顯見莊
  淑惠等5人已於95年底以前先後離職。尚難據為證明被上訴人
  並無財務發生虧損及會務緊縮之情事。
十綜上所述，被上訴人既有財務發生虧損及會務緊縮之情事，則
  其以該項情事，於94年 6月30日公告資遣上訴人，核與社會團
  體工作人員管理辦法第23條規定相符，惟為上訴人所拒，則被
  上訴人於94年7月11日拒絕受領上訴人提供勞務，自屬有據。
  上訴人已不得再向被上訴人請求給付報酬。
十一從而，上訴人依據僱傭契約關係及民法第486條、第487條之規
  定，在本院更正為請求被上訴人自94年7月12日起至99年7月11
  日止，按月給付2萬5,000元，及在每年中國農曆春節給付 2萬
  5,000元，暨於每月應給付之翌日起至清償日止，按年息 5%計
  算之利息，自屬不應准許。原審所為上訴人敗訴之判決，所持
  理由雖與本院不盡相同，但其結果並無二致，仍應維持。上訴
  論旨指摘原判決不當，求予廢棄改判，應認為無理由，應予駁
  回。
十二至兩造之其餘攻擊或防禦方法及未經援用或進行調查之證據，
  經本院斟酌後，認為均不足以影響本判決之結果，自無逐一詳
  予論駁之必要。併此敘明。
十三據上論結，本件上訴應認為無理由，依民事訴訟法第449條第2
  項、第78條，判決如主文。
中    華    民    國    98    年    4     月    21    日
                    勞工法庭
                        審判長法  官  林鄉誠
                              法  官  梁玉芬
                              法  官  許紋華
正本係照原本作成。
如不服本判決，應於收受送達後20日內向本院提出上訴書狀，其
未表明上訴理由者，應於提出上訴後20日內向本院補提理由書狀
（均須按他造當事人之人數附繕本）上訴時應提出委任律師或具
有律師資格之人之委任狀；委任有律師資格者，另應附具律師資
格證書及釋明委任人與受任人有民事訴訟法第 466條之1第1項但
書或第2項（詳附註）所定關係之釋明文書影本。
中    華    民    國    98    年    4     月    22    日
                              書記官  詹麗珠
附註：
民事訴訟法第466條之1（第1項、第2項）：
對於第二審判決上訴，上訴人應委任律師為訴訟代理人。但上訴
人或其他法定代理人具有律師資格者，不在此限。
上訴人之配偶、三親等內之血親、二親等內之姻親，或上訴人為
法人、中央或地方機關時，其所屬專任人員具有律師資格並經法
院認為適當者，亦得為第三審訴訟代理人。


司法院資訊處製作；財團法人民間司法改革基金會備份。
